Inventaris van het archief van de Generale Landraad [1581-1582]; François, Hertog van Anjou en de Raad van State nevens hem [1582-1583], 1581-1583
Nationaal Archief, Den Haag
Regeringsarchieven Geünieerde Provinciën V
Generale Landraad
1581-1583
16
0.90 meter; 55 inventarisnummers.
Normale geschreven documenten. De Nederlandse stukken van voor ca. 1700 zijn geschreven in het gotische cursiefschrift, met name in de Oud-Hollandse klerkencursief.
Nationaal Archief, Den Haag
Gouverneur-Generaal François, Hertog van Anjou
Raad van State
Bevat stukken afkomstig uit de archieven van de Audience, secretarie en Hoogduitse secretarie van de Staten-Generaal uit de periode 1581-1852. De stukken van de Audience en secretarie bestaan uit resoluties van de Generale Landraad, correspondentie, commissiebrieven en financiële stukken. De stukken van de Hoogduitse secretarie zijn voornamelijk ingekomen brieven uit het Duitstalig gebied
Archiefvorming
Geschiedenis van de archiefvormer
Zie voor een uitgebreide beschrijving van de geschiedenis van de archiefvormer de algemene inleiding 1.01.01.00.
1579 december 8 Een concept-plan voor de oprichting van een generale landraad van alle geunieerde provinciën wordt ingediend bij de Staten Generaal.
1579 december 18 Het “Proiect pour l’etablissement du conseil provincial et souverain” wordt door de Staten Generaal goedgekeurd.
1579 december 24 en 27 De concept-indtructie wordt opgesteld en goedgekeurd met bepaling dat deze aan de provinciën zal worden meegedeeld. ( Zie deze ontwerp-instruktie in: Staten Generaal 11088 fo.80; gedrukt in: Groot Placaet- en charterboek van Vriesland IV, p. 110)
1580 juni De instelling van de Generale Landraad wordt opnieuw behandeld door de Staten Generaal (zie onder meer de resoluties van 9 juni 1580)
1580 oktober 1 De instruktie wordt nogmaals in de vergadering van de Staten Generaal gelezen. Ook worden de volmachten gegeven om het akkoord met de hertog van Anjou, gesloten op 19 sepetember 1580 te tekenen. Artikel 9 van dit akkoord bevat een bepaling over de Conseil d’État.
1581 januari 13 De instruktie voor de Generale Landraad van alle geunieerde provinciën wordt vastgesteld. (Zie deze instruktie in Staten Generaal 11089A fo.63).
1581 mei 27 De gedeputeerden van Brabant, Gelderland, Vlaanderen, Holland, Zeeland, Utrecht, Mechelen, Friesland en de Ommelanden keuren deze instruktie goed, met enig voorbehoud van Gelderland en Utrecht. Deze gewesten en Overijssel leverden in juni hun resoluties op de instelling van de Generale Landraad in. (Zie resoluties Staten Generaal van 7, 12 en 17 juni).
1581 juni 7 De Staten Generaal aanvaarden de afstand van het gouvernement van aartshertog Matthias en nemen het gouvernement volledig over.
1581 juli 22 De Staten Generaal besluiten de koning van Spanje te verlaten en bepalen dat, wanneer hun vergadering uiteen zou gaan, een ander lichaam het gouvernement zou overnemen. Op 2 augustus gaan de Staten Generaal uiteen en op 14 augustus begint de Generale Landraad, zij het in voorlopige samenstelling, zijn werkzaamheden.
1582 februari 23 De hertog van Anjou is voor de eerste maal aanwezig in de vergadering van de Landraad (Conseild’Etat). Tot 16 februari 1582 had de Generale Landraad regelmatig vergaderd; door het aflopen van de benoemingstermijn van de leden en doordat de hertog van Anjou de regering aanvaard had hield het gezag van dit college op.
1582 februari 25 De Staten Generaal bepalen dat de zittende leden van de Conseild’Etat, met enige andere personen, voorlopig op zullen treden als “Raad van State naast zijne hoogheid”; op 28 maart wordt bepaald dat deze Raad zijn werkzaamheden weer voorlopig zal voortzetten.
1583 januari 17 Na de mislukte aanslag op Antwerpen trekt de hertog van Anjou zich terug.
1583 februari 1 De Staten Generaal besluiten het gouvernement op te dragen aan de prins van Oranje en de Raad van State volgens de instruktie voor de Landraad van 13 januari 1581.
1583 februari 4 De leden van de Raad van State dienen hun ontslag in; dit ontslag wordt op 8 februari aanvaard.
De administratie van de Generale Landraad en van de Raad van State nevens de hertog van Anjou werd enerzijds behandeld door de audience en de secretarie, anderzijds door de Hoogduitse secretarie; in het archief is deze splitsing terug te vinden.
Geschiedenis van het archiefbeheer
De verwerving van het archief
Het archief is bij Koninklijk Besluit of ministeriële beschikking overgebracht.
Inhoud en structuur van het archief
1.01
Inhoud
Regeringsarchieven Geünieerde Provinciën V, 1581-1583
Aanwijzingen voor de gebruiker
Openbaarheidsbeperkingen
Volledig openbaar.
Materiële beperkingen
Andere toegang
Deze toegang vervangt een eerdere inventaris: R. Bijlsma 'De regeeringsarchieven der Geüniëerde en der Nader Geüniëerde Nederlandsche Provinciën 1576 september - 1588 mei' ('s-Gravenhage 1926). De inleiding hiervan bevat een schat aan informatie over de bestuurlijke organisatie en werking van het archief (zie p. 126 e.v.) Een exemplaar van deze inventaris is beschikbaar in de bibliotheek van het Nationaal Archief (signatuur: 47 C 24).
Aanvraaginstructie
Openbare archiefstukken kunnen online worden aangevraagd en gereserveerd. U kunt dit ook via de terminals in de studiezaal van het Nationaal Archief doen. Om te kunnen reserveren dient u de volgende stappen te volgen:
U maakt een profiel aan op www.gahetna.nl, en logt vervolgens in
Via de archiefinventaris (alleen de beschrijvingen met rode nummers) selecteert u het gewenste archiefstuk door op de knop 'Reserveren' te klikken
In het volgende scherm geeft u aan op welke dag u het archiefstuk wilt inzien
Indien u zich bevindt in de studiezaal en een tafelnummer heeft ontvangen kunt u dit nummer vermelden. Als u geen tafelnummer heeft kunt u tafelnummer 777 laten staan
Vervolgens bevestigt u uw reservering door deze te versturen.
Verwant materiaal
Beschikbaarheid van kopieën
Bijlagen
Concordans van Regeringsarchieven naar Staten Generaal Nieuw en Oud
1 staten generaal 8 en 9* staten generaal 8 en 9
2 aanwinsten 1864 III
3 staten generaal 11095* staten generaal 3775
4 loketkas lopende 33.1
5 4863 lias lopende 1581 staten generaal 4685 lias lopende 1580-1581
6 4863 lias lopende 1581 staten generaal 4686 lias lopende 1582I
7A-G 4864 lias lopende 1582 staten generaal 4686 lias lopende 1582I
8 4864 lias lopende 1582 staten generaal 4687 lias lopende 1582II
9 6027 lias Duitsland staten generaal 5960 lias Gulik
10 4865 lias lopende 1583 staten generaal 4688 lias lopende 1583
llA-I loketkas lopende 38
12 loketkas lopende 36
13 loketkas lopende 35
14A loketkas lopende 36-1
14B 4863 lias lopende 1581 4685 lias lopende 1581
15A 4863 lias lopende 1581 4685 lias lopende 1580-1581
15B 4863 lias lopende 1581 4685 lias lopende 1580-1581
15C 4863 lias lopende 1581 4685 lias lopende 1580-1581
16 6027 lias Duitsland lias Hanzesteden
17 6027 lias Duitsland lias Keulen
18 6027 lias Duitsland lias Mainz, Trier etc.
19 6027 lias Duitsland lias Zwitserland
20A 6027 lias Duitsland lias Duitsland diversen
20B 6027 lias Duitsland lias Duitsland diversen
21A 4864 lias lopende 1582 4686 lias lopende 1582
21B loketkas Denemarken 2
22 6027 lias Duitsland lias agenten in Duitsland
23 4865 lias lopende 1583 4688 lias lopende 1583
24 4862 lias lopende 1578 4684 lias lopende 1578
Beschrijving van de series en archiefbestanddelen
- Archief van de audience en de secretarie, a
  - Net-register van de resoluties van de Generale Landraad., register van resoluties van de Generale landraad; register van resoluties van de Raad van State; 1581 augustus 14-1581 september 30; 1581 oktober 2-1582 februari 16; 1582 febrari 23 - 1582 september 7; 2; 1 deel
  - Concepten van de akten van verzekering en indemniteit van de prins van Oranje en zijn Raden van State voor de Staten van Brabant wegens 30.000 gulden door dezen te betalen aan de crediteuren van aartshertog Matthias, Advies van de Staten van Brabant houdende bezwaar tegen de aanvankelijk geredigeerde akte.; 1581 september 30; 1581 oktober 3; 4; 3 stukken
    Niet raadpleegbaar
  - Brief van de hertog van Anjou aan de Staten Generaal, gelezen in de vergadering van de generale Landraad op 1 november 1581., 1581 oktober 26; 5
  - Concept van een akte, uitgegeven op naam van de Staten Generaal, waarin Joseph Saroels de pacht kwijtgescholden wordt van de molen en de grote vijver te Boitsfort in Brabant, voor de duur van 23 maanden., 1581 november 2; 6; 1 stuk
  - Minuten van uitgaande stukken van de audience, met enkele ingekomen stukken., 7A-G; 7 pakken
    - 1582 januari 29- maart 6, 7A
    - 1582 april-mei, 7B
    - 1582 juni-juli, 7C
    - 1582 augustus-september, 7D
    - 1582 oktober, 7E
    - 1582 november, 7F
    - 1582 december, 7G
  - Minuut van een request van audiencier Jan (van) Asselies aan de hertog van Anjou, betreffende het zegelrecht., Z.d.; 8; 1 stuk
  - Minuut van een brief van de hertog van Anjou aan de hertog van Gulik, Kleef en Berg., 1582 november 12; 9; 1 stuk
  - Ingekomen stukken en minuten van uitgaande stukken., 1583 januari 1- 1583 januari 17; 10; 1 pak
  - Minuten van de commissiebrieven uitgegeven door de hertog van Anjou, met als bijlagen requesten om benoeming of continuering in ambten, originelen en copieën van eerder verleende commissiebrieven, ingewonnen adviezen en dergelijke., 1582 februari- 1582 december; 11A-1; 9 omslagen
    - ambenaren in dienst van Son Altesse. 1582 maart en z.d., 11A
    - ambtenaren in het financiewezen. 1582 april-oktober en z.d., 11B
    - ambtenaren in Gelderland en Zutphen. 1582 april-december en z.d., 11C
    - ambtenaren in Brabant en Vlaanderen, 11D-H
      - 1582 februari-april, 11D
      - 15820mei, 11E
      - 1582 juni-juli, 11F
      - 1582 augustus, 11G
      - 1582 september-november, en z.d., 11H
    - Jehan Espallard, garde des chartres pour affaires des finances, 1582 juli 6, Jehan Asseliers, garde des chartres pour affaires d' Etats, 1582 september 3; Boudewijn van Loo, raad en rentmeester-generaal in Friesland. 1582 oktober 4; Frederick Rijckens, receveur des confiscations dans les quartiers de Groeningen, drenthe et Ommelanden. 1582 november 22; Geread van Poelgeest, commis-general de vivres. 1582 december 28; 11I
  - Stukken betreffende de gelden door de Staten Generaal aan de hertog van Anjou tot onderhoud van de oorlog geconsenteerd, namelijk afschriften van de desbetreffende resoluties en akte van de Staten Generaal., concept-remarques van de hertog van Anjou op de voorwaarden door de Staten Generaal voorgesteld.; concept-akte van acceptatie door de hertog van Anjou van de artikelen van de Staten Generaal.; 1582 oktober 3- november 3; 1582 november 19; 1582 november 27; 12; 1 omslag
  - Minuten van de uitgaande stukken., 1582 december 6; 13; 1 dossier
  - Concept-instruktie voor de gedeputeerden., 1582 december 6; 14A; 1 stuk
  - Copie van de commissie voor de heer van Cruiningen voor de funktie van generaal van de artillerie., 1582 december 31; 14B; 1 stuk
- Archief van de Hoogduitse secretarie, b
  - Ingekomen brief van graaf Willem van de Berg aan de Gemene landraad., 1581 november 14; 15A; 1 stuk
  - Ingekomen brief van de Landraad aan deze zijde van de Maas., 1582 februari 25; 15B; 1 stuk
  - Ingekomen brieven van krijgsoversten, gelegerd in Brabant, geschreven in Maagdenburg., 1582 januari 23 en 1582 maart 1; 15C; 2 stukken
    Deze brieven zijn gericht aan aartshertog Matthias.
  - Ingekomen Hoogduitse brieven aan de hertog van Anjou., van:, 1582 januari-11582 november; 16-20
    - de stad Lubeck. 1582 juli 28, 16; 1 stuk
    - de stad Keulen. 1582 juni 28, met bijlagen, 17; 4 stukken
      Één exemplaar is geadresseerd aan de prins van Oranje.
    - Johan, aartsbisschop van Trier. 1582 april 25, 18; 1 stuk
    - Zwitserse Eedgenootschap. 1582 maart 16. Met vertaling in het Frans., 19; 2 stukken
    - Christoffel, hertog van Mecklenburg. 1582 juli 30, 20A; 1 stuk
    - Zacharias Koler "Kriegscommissar und Hauptman" uit Keulen. 1582 november 24, 20B; 1 stuk
  - Copie van een brief van de Landraad aan deze zijde van de Maaas aan de proost en schepenen van Keulen., 1582 april 8; 21A; 1 stuk
  - Copie van het relaas van Henricus Huckel van zijn zending met brieven van de hertog van Anjou naar de Duitse vorsten en steden in 1582, juni-november., 21B; 1 katern
  - Copie van de instruktie van de Landraad der Geünieerde Nederlanden aan de Oostzijde der Maze voor Johannes Lodingius, afgezonden naar Keulen., 1582 november 27; 22; 1 stuk
  - Brief van (Bertrand Combes te Keulen) aan secretaris Langen, ondertekend met "Rodes"., 1583 januari (23); 23; 1 stuk
    Hierbij bevindt zich een brief van dezelfde afzender aan de prins van Oranje en zijn Raad van State, odertekend met "Cordoy", dd. 21 januari 1583.
- Stuk, waarvan de band met dit archief niet gebleken is., c
  - opie van een rapport van de Raad van State aan de Staten Generaal (?) bertreffende het vragen van hulp aan de hertog van Anjou en andere hooggeplaatste personen., - maart 25; 24